【裁判字號】    97,易,310
【裁判日期】    970619
【裁判案由】    偽造文書
【裁判全文】
臺灣基隆地方法院刑事判決               97年度易字第310號
公  訴  人  臺灣基隆地方法院檢察署檢察官
被      告  丙○○
                    7樓
上列被告因偽造文書案件，經臺灣板橋地方法院檢察署檢察官提
起公訴（96年度偵字第3214號），經臺灣板橋地方法院判決管轄
錯誤，移送本院審理，本院判決如下：
    主  文
丙○○明知為不實之事項，而使公務員登載於職務上所掌之公文
書，足以生損害於公眾及他人，處拘役伍拾日，如易科罰金，以
新台幣貳仟元折算壹日，減為拘役貳拾伍日，如易科罰金，以新
台幣貳仟元折算壹日。
其餘被訴部分無罪。
    事  實
一、丙○○因友人闕晟晃於民國95年5 月4 日向位於臺北縣新莊
    市○○路266 號1 樓之「新豐當舖」借款新台幣130 萬元，
    擔任闕晟晃之連帶保證人，遂以其所有車號7N-1453 號自小
    客車質押於該當舖，將其所有之國民身分證及該車輛之行車
    執照正本各1 張交付予「新豐當舖」保管，並書立借款契約
    書及本票作為擔保，復經「新豐當舖」之同意取回前開車輛
    繼續使用，詎丙○○明知其所有之國民身分證並未遺失，竟
    於95年7 月18日前往基隆市安樂區戶政事務所，佯稱其所有
    之國民身分證已遺失，申請補發國民身分證，使承辦公務員
    經形式審查後，將丙○○之國民身分證遺失之不實事項，登
    載於職務上所掌「補領國民身分證申請書」之公文書，並補
    發國民身分證予丙○○，足以生損害於戶政機關對於國民身
    分證核發管理之正確性及「新豐當舖」。
二、案經「新豐當舖」之負責人陳麗華訴由臺灣臺北地方法院檢
    察署檢察官呈請臺灣高等法院檢察署檢察長令轉臺灣板橋地
    方法院檢察署檢察官偵查起訴，復經臺灣板橋地方法院判決
    管轄錯誤，移送本院審理。
    理  由
甲、程序事項
    按犯最重本刑為3 年以下有期徒刑、拘役或專科罰金之罪，
    及犯刑法第320 條、第321 條之竊盜罪，經第二審判決者，
    不得上訴於第三審法院，刑事訴訟法第376 條第1 、2 款定
    有明文；又除簡式審判程序、簡易程序及第376 條第1 款、
    第2 款所列之罪之案件外，第一審應行合議審判，96年3 月
    21日公布、同年月23日施行之刑事訴訟法第284 條之1 亦有
    明文。本件被告丙○○涉犯刑法第214 條使公務員登載不實
    罪，係屬最重本刑為3 年有期徒刑之罪，依上開規定得行獨
    任審判，核先敘明。
乙、實體事項
壹、有罪部分
一、證據能力方面
    按被告以外之人於審判外之言詞或書面陳述，除法律有規定
    者外，不得作為證據，刑事訴訟法第159 條第1 項固定有明
    文，其立法意旨，乃在於確保被告之反詰問權；惟被告以外
    之人於審判外之陳述，雖不符刑事訴訟法法第159 條之1 至
    第159 條之4 ，而經當事人於審判程式同意作為證據，法院
    審酌該言詞陳述或書面陳述作成時之情況，認為適當者，亦
    得為證據，當事人、代理人或辯護人於法院調查證據時，知
    有刑事訴訟法第159 條第1 項不得為證據之情形，而未於言
    詞辯論終結前聲明異議者，視為有前項之同意，此亦為刑事
    訴訟法第159 條之5 所明定，其立法意旨，則在於確認當事
    人對於傳聞證據有處分權，得放棄反對詰問權，同意傳聞證
    據可作為證據；但因我刑事訴訟法尚非採徹底之當事人進行
    主義，乃又限制以法院認為適當者，始得為證據，因此，當
    事人同意或依法視為同意某項傳聞證據作為證據使用者，實
    質上即表示有反對詰問權之當事人已放棄其反對詰問權，如
    法院認為適當，不論該傳聞證據是否具備刑事訴訟法第159
    條之1 至第159 條之4 所定情形，均容許作為證據；換言之
    ，當事人放棄對原陳述人行使反對詰問權者，屬於證據傳聞
    性之解除行為，如法院認為適當，即容許該傳聞證據作為證
    據，不以未具備刑事訴訟法第159 條之1 至第159 條之4 所
    定情形為前提。又法院於何種情況，得認為適當，應審酌該
    傳聞證據作成時之情況，如該傳聞證據之證明力明顯過低或
    係違法取得，即得認為欠缺適當性；惟是否適當之判斷，係
    以當事人同意或視為同意為前提，即當事人已無爭議，故法
    院除於審理過程中察覺該傳聞證據之作成欠缺適當性外，毋
    庸特別調查，而僅就書面記載之方式及其外觀審查，認為無
    問題而具有適當性即可（最高法院97年度台非字第5 號號判
    決可資參照）。本件證人闕晟晃及「新豐當舖」職員乙○○
    於檢察事務官詢問時之證述，固為被告以外之人於審判外之
    言詞陳述，惟經本院於審判程序中提示予被告並告以要旨，
    均經被告表示無意見，且未聲明異議，又本院審酌該等證人
    詢問筆錄之記載，均無不正取供之情事，且該等證人於接受
    檢察事務官詢問時則無具結之可能，故就該等審判外言詞陳
    述作成時之情況，應認為適當，依前揭所述，均得援為本案
    證據。
二、事實認定方面
    上開事實，業據被告於檢察事務官詢問、偵查及本院審理時
    坦承不諱，復經證人闕晟晃及乙○○於檢察事務官詢問時證
    述明確，另有借款契約書、押當車輛借用切結書、車輛取回
    同意書、被告留存於「新豐當舖」國民身分證及行車執照之
    影本、本票、國民身分證異動資料、基隆市安樂區戶政事務
    所95年11月23日基安戶字第0950004050號函檢附補領國民身
    分證申請書、被告提供之護照影本等附卷可稽，足認被告之
    自白與事實相符，事證明確，被告之犯行應堪認定。
三、法律適用方面
（一）被告明知國民身分證留存於「新豐當舖」，並未遺失，竟
      前往基隆市安樂區戶政事務所，向承辦公務員佯稱國民身
      分證遺失，申請補領國民身分證，使承辦公務員將其國民
      身分證遺失之不實事項，登載於職務上所掌「補領國民身
      分證申請書」之公文書，並補發國民身分證予被告，足以
      生損害於戶政機關對於國民身分證核發管理之正確性及「
      新豐當舖」，故核被告所為，係犯刑法第214 條使公務員
      登載不實罪。
（二）爰審酌被告明知國民身分證未遺失，竟佯稱遺失，向戶政
      事務所申請補領國民身分證，法治觀念已有偏差，然被告
      於檢察事務官詢問、偵查及本院審理時均坦承犯行，犯後
      態度良好，且前無犯罪紀錄等一切情狀，量處如主文所示
      之刑，並諭知易科罰金之折算標準。
（三）又按犯罪在96年4 月24日以前者，除中華民國96年罪犯減
      刑條例另有規定外，有期徒刑、拘役或罰金，減其刑期或
      金額2 分之1 ；次者，依該減刑條例應減刑之罪，未經判
      決確定者，於裁判時，減其宣告刑，並應於判決主文同時
      諭知其宣告刑及減得之刑，中華民國96年罪犯減刑條例第
      2 條第1 項第3 款及第7 條分別定有明文。次按減刑後之
      易科罰金或易服勞役之折算標準，仍宜照原標準定之；又
      上開減刑條例施行後應減刑案件之判決，其主文應同時諭
      知其宣告刑及減得之刑（法院辦理96年減刑案件應行注意
      事項第16項及第21項可資參照）。本件被告所為上開犯行
      之犯罪時間係在96年4 月24日以前，合於減刑要件，復無
      該減刑條例所定不予減刑之事由，故應依上開減刑條例第
      2 條第1 項第3 款之規定減刑，並依據法院辦理96年減刑
      案件應行注意事項第16項之規定，依原標準定其易科罰金
      之折算標準。
貳、無罪部分
一、公訴意旨另以：被告為出售前開車號7N-1453 號車輛，明知
    該車之行車執照正本在「新豐當舖」持有中，並未遺失，竟
    於95年7 月24日委託不知情之代辦業者，以前開車輛之行車
    執照遺失及過戶為由，至臺北市監理處申辦補發行車執照及
    過戶手續，使承辦業務之公務員將此不實事項，登載於職務
    上所掌管之公文書，足以生損害於監理機關對於行車執照管
    理補發之正確性及「新豐當舖」等情。
二、按犯罪事實應依證據認定之，無證據不得認定犯罪事實；又
    不能證明被告犯罪者，應諭知無罪之判決，刑事訴訟法第
    154 條第2 項、第301 條第1 項分別定有明文。復按事實之
    認定，應憑證據，如未能發現相當證據，或證據不足以證明
    ，自不能以推測或擬制之方法，為裁判基礎；且認定不利於
    被告之事實須依積極證據，苟積極證據不足為不利於被告事
    實之認定時，即應為有利於被告之認定；另認定犯罪事實所
    憑之證據，雖不以直接證據為限，間接證據亦包括在內，然
    而無論直接證據或間接證據，其為訴訟上之證明，須於通常
    一般之人均不致有所懷疑，而得確信其為真實之程度者，始
    得據為有罪之認定，倘其證明尚未達到此一程度，而有合理
    之懷疑存在，無從使事實審法院得為有罪之確信時，即應由
    法院為諭知被告無罪之判決（最高法院40年台上字第86號、
    30年上字第816 號、76年台上字第4986號分別著有判例可資
    參照）。
三、檢察官起訴被告涉有上開罪嫌，係以被告之自白、證人闕晟
    晃、乙○○之證述及臺北市監理處95年11月24日北市監三字
    第09564487900 號函檢附上開車輛之汽車過戶申請書、異動
    申請書等為其論據。
四、訊據被告固坦承明知前開車輛之行車執照並未遺失，仍向臺
    北市監理處申請補發行車執照等情，經查：
（一）被告為擔任闕晟晃向「新豐當舖」借款之保證人，將其所
      有之前開車輛質押予「新豐當舖」作為擔保，復將該車之
      行車執照交付予「新豐當舖」保管，另被告為出售上開車
      輛，委由身分不詳之代辦業者於95年7 月24日向臺北市監
      理處申辦補發行車執照及過戶手續等情，業據被告於檢察
      事務官詢問、偵查及本院審理時坦承無誤，復經證人闕晟
      晃及乙○○證述明確，另有被告留存於「新豐當舖」行車
      執照之影本、車籍資料及臺北市監理處95年11月24日北市
      監三字第09564487900 號函檢附之汽（機）車各項異動登
      記書、汽（機）車過戶登記書附卷供參，首開事實應足認
      定。
（二）惟按刑法使公務員登載不實罪，係以行為人明知為不實之
      事項，仍使公務員將此不實事項登載於職務所掌之公文書
      為構成要件，亦即行為人除認知該事項不實外，尚須使公
      務員將此不實事項「登載」於公文書之行為，始該當此罪
      ；另按汽車行車執照如遺失或損壞時，應由汽車所有人申
      請補發或換發，道路交通安全規則第13條第2 項定有明文
      ，又汽（機）車申請補發行車執照時，須檢具車主身分證
      正本及印章、強制汽車責任險保險證（有效期限需滿30日
      以上）、原汽車新領牌照登記書等相關證件，至公路監理
      機關填具汽（機）車異動登記書1 式2 份，並於結清稅、
      費及違規罰鍰後送件申請，無須敘明補發事由，而公路監
      理機關受理車輛之各項異動登記，係依道路交通安全規則
      及相關規定辦理，以申請人所應提具之各項證件作形式上
      審核，此有臺北市監理處97年5 月21日北市監三字第0976
      1303600 號函在卷可參，換言之，依據前開道路交通安全
      規則之規定，補發行車執照之事由雖限於行車執照遺失或
      損壞2 者，然參酌上開函件內容，可知汽車所有人申請補
      發行車執照時，非必然須敘明補發事由。本件被告向臺北
      市監理處申辦前開汽車過戶登記時，由代辦業者在「汽（
      機）車各項異動登記書」上填載被告之姓名及車牌號碼，
      並在「補行照」欄內加以勾選，復在「汽（機）車過戶登
      記書」上填載新、舊車主之姓名及基本資料，均未載明該
      車行車執照遺失一節，足認被告委託代辦業者申辦上開車
      輛之過戶登記，僅須申請補發行車執照，無庸向承辦公務
      員敘明行車執照遺失等情；另車輛辦理過戶登記時，公路
      監理機關須收回以原車主名義登記之行車執照，而被告於
      95年7 月24日辦理前開車輛之過戶登記時，因未繳回行車
      執照，故須另行填具汽（機）車異動登記書，於補發行照
      欄內打勾，作形式上之補發，臺北市監理處則於電腦登錄
      「過戶- 照未收」，以資區別，此有上開臺北市監理處97
      年5 月21日北市監三字第09761303600 號函在卷可參，亦
      即前開「汽（機）車各項異動登記書」勾選「補行照」之
      用意，係指被告於辦理汽車過戶登記時，未將行車執照繳
      回，且監理機關之電腦資料中亦僅登錄未收回原行車執照
      一事，並未登載未收回原行車執照之原因為何，換言之，
      被告僅向監理機關申請補發行車執照，並未敘明補發原因
      ，且承辦公務員亦僅在所掌公文書內，記載被告申請補發
      行車執照及被告未將原行車執照繳回等真實內容，即承辦
      公務員未將上開行車執照遺失之不實事項，登載於職務上
      所掌之公文書，參酌上揭所述，即難認被告之行為該當使
      公務員登載不實罪。
（三）至於被告雖供陳委託代辦業者辦理補發行車執照時，向代
      辦業者謊稱行車執照遺失等情，且上開臺北市監理處97年
      5 月21日北市監三字第09761303600 號函檢附之「汽（機
      ）車各項異動登記書」申請項目第3 項亦記載「遺失或損
      壞補行照」，然被告委託代辦業者於95年7 月24日辦理前
      開車輛過戶登記程序申請補發行車執照時，由代辦業者代
      為填具之「汽（機）車各項異動登記書」登記項目第3 項
      僅記載「補行照」，未如上開函件檢附「汽（機）車各項
      異動登記書」記載補發行照之事由為「遺失或損壞」，此
      有臺北市監理處95年11月24日北市監三字第09564487900
      號函檢附之「汽（機）車各項異動登記書」在卷可憑，足
      認被告委託代辦業者於95年7 月24日申請補發行車執照時
      ，填具之「汽（機）車各項異動登記書」，與前開臺北市
      監理處97年5 月21日北市監三字第09761303600 號函檢附
      「汽（機）車各項異動登記書」之內容非屬相同，益徵被
      告委託代辦業者申請補發行車執照時，未向承辦公務員敘
      明補發事由等情，則縱使被告曾向代辦業者謊稱行車執照
      遺失，亦無從認定該當刑法偽造文書之罪，應屬甚明。
（四）綜上，被告明知前開車輛之行車執照係由「新豐當舖」保
      管而未遺失或毀損，仍向臺北市監理處申請補發行車執照
      ，所為雖有不當，然其於申請補發行車執照時，未向承辦
      公務員敘明補發事由為何，且承辦公務員於職務上所掌公
      文書內，復未登載被告申請補發之事由為行車執照遺失或
      毀損等不實事項，亦即承辦公務員並未於職務上所掌公文
      書上登載不實事項，自難認被告所為該當刑法第214 條之
      罪。此外，復無其他積極證據足以證明被告於申請辦理前
      開車輛之過戶登記時，確有使公務員登載不實之犯行，應
      認其犯罪不能證明，自應就此部分單獨諭知無罪之判決。
據上論斷，應依刑事訴訟法第299 條第1 項前段、第301 條第1
項，刑法第214 條、第41條第1 項前段，刑法施行法第1 條之1
，中華民國96年罪犯減刑條例第2 條第1 項第3 款、第7 條，判
決如主文。
本案經檢察官甲○○到庭執行職務。
中    華    民    國    97    年    6     月    19    日
                  刑事第二庭法    官  邰婉玲
以上正本證明與原本無異。
如不服本判決應於收受本判決後10日內向本院提出上訴書狀，其
未敘述上訴理由者，並得於提起上訴後10日內向本院補提理由書
狀（均須按他造當事人之人數附繕本）「切勿逕送上級法院」。
中    華    民    國    97    年    6     月    19    日
                            書 記 官  彭筠凱
附錄所犯法條：
中華民國刑法第214條
（使公務員登載不實罪）
明知為不實之事項，而使公務員登載於職務上所掌之公文書，足
以生損害於公眾或他人者，處3年以下有期徒刑、拘役或5百元以
下罰金。


司法院資訊處製作；財團法人民間司法改革基金會備份。
